【裁判字號】    92,上訴,1904
【裁判日期】    921216
【裁判案由】    殺人
【裁判全文】
臺灣高等法院臺中分院刑事判決                  九十二年度上訴字第一九四號
    上  訴  人
    即  被  告  丙○○
    選任辯護人  張居德
右上訴人因殺人等案件，不服臺灣南投地方法院九十二年度重訴字第一三號中華民國
九十二年九月十八日第一審判決（起訴案號：臺灣南投地方法院檢察署九十二年度偵
字第一九七一、二二○三號），提起上訴，本院判決如左：
      主  文
原判決撤銷。
丙○○未經許可，寄藏手槍，累犯，處有期徒刑伍年，併科罰金新臺幣拾萬元，罰金
如易服勞役，以銀元參佰元即新臺幣玖佰元折算壹日。扣案之手槍壹把（槍枝管制編
號：0000000000）沒收。又殺人，累犯，處有期徒刑拾貳年，扣案之手槍
壹把（槍枝管制編號：0000000000）沒收。應執行有期徒刑壹拾陸年，併
科罰金新臺幣拾萬元，罰金如易服勞役，以銀元參佰元即新臺幣玖佰元折算壹日，扣
案之手槍壹把（槍枝管制編號：0000000000）沒收。
      事  實
一、丙○○前於民國（下同）七十九年間，因違反懲治盜匪條例案件，經法院判決有
    期徒刑八年，於八十七年六月二日縮短刑期假釋期滿，未經撤銷，視為執行完畢
    。竟不知悔改，明知具殺傷力之制式手槍及子彈均屬槍砲彈藥刀械管制條例列管
    之槍彈，未經主管機關許可不得持有、寄藏，竟於九十一年十月間某日，在南投
    縣草屯鎮市區某地點，受不詳年籍，綽號「英傑」、姓名為「楊豐榮（音同）」
    之成年男子所託，將該男子所交付具有殺傷力之捷克ＣＺ廠製七五型口徑制式手
    槍（槍枝管制編號：0000000000號）一把及子彈六顆，藏置於南投縣
    草屯鎮○○街二三○巷十一號住處，而無故寄藏具殺傷力之上揭手槍及子彈。嗣
    於九十二年五月九日十九時許，丙○○於其犯罪未被發覺前，向草屯分局自首，
    並報繳其所藏置之槍、彈，且接受裁判。
二、丙○○於九十二年五月一日上午，因其妻江美莉遭洪源彬之騷擾，而發覺其妻神
    情有異，經詢問後，江美莉始告知「洪源彬自九十一年底起至九十二年四月底某
    日止，在草屯鎮○○街敦和國小附近，攔截江美莉所騎乘之機車數次，並以恐嚇
    口吻，欲強迫江美莉坐上洪源彬所駕駛之自小客車，因江美莉拒絕而未果」等遭
    騷擾之情事。丙○○因而心生不滿，欲找洪源彬理論，遂於九十二年五月一日十
    六時五十八分許，在南投縣草屯鎮○○路附近，將甫購買號碼00000000
    00號之行動電話易付卡之ＳＩＭ卡，插在其原本使用之行動電話（手機序號為
    00000000000000號，原所插之ＳＩＭ卡號碼為江美莉所申請之0
    000000000號）上，撥洪源彬所使用之0000000000號行動電
    話，當時洪源彬正駕駛自小客車載其女友林莉娟在中投公路上由台中往草屯方向
    行駛，電話接通後丙○○即佯稱自己為「阿坤」，欲與洪源彬洽談人力仲介生意
    ，然談話中察覺洪源彬已有點懷疑，丙○○即掛上電話。又於同日晚間二十時二
    十五分三十五秒許，在草屯鎮○○里○○路附近，再度撥電話給洪源彬，在電話
    中即表明其係江美莉之夫，二人相約在草屯鎮○○○路石川路口天橋下右轉到中
    部第二高速公路下方涵洞下見面；洪源彬則自位於南投縣草屯鎮明正巷十一之一
    號住家中，駕駛其母親乙○○所有之車牌號碼五Ｒ─五四五二號自小客車前往赴
    約；又於同日晚間二十時三十九分三十四秒，洪源彬在草屯鎮○○路一○八一號
附近，撥電話給丙○○，確定所約地點；於同日晚間二十時四十三分三十一秒，
    洪源彬又在草屯鎮○○路一○八一號附近，再度撥電話給丙○○確定是否會前往
    赴約。嗣於同日晚間九時許，丙○○攜帶上揭手槍一把及子彈六發，騎乘車牌號
    碼ＱＺＸ─五八九號機車，到達位於南投縣草屯鎮○○路四十五之三號前所約之
    地點，洪源彬乘坐在自小客車駕駛座上與在車外之丙○○談論後起爭執，丙○○
    明知所持手槍、子彈具有強大殺傷力，若持以射擊人之身體要害，將因而致人於
    死，竟基於殺人之犯意，取出所攜帶手槍，由車外往自小客車駕駛座內洪源彬之
    左胸部方向連續扣發板機四發，其中一顆子彈自洪源彬左胸第二間位置進入胸腔
    後，穿過左上肺葉前緣，進入縱隔腔，自心包左側射入，左右心室交界進入右心
    室，擊碎右心室前壁，從右心室右側穿出，在心包右壁及橫隔面穿出形成大缺口
    ，再向下穿過橫隔入腹腔，貫穿右肝葉頂部，形成一明顯彈道，在右胸腋下中線
    ，第九肋間穿出體表；一顆子彈貫穿左上臂造成橈骨骨折，另二顆子彈未打中洪
    源彬，擊中自小客車駕駛座椅背，洪源彬上半身倒臥在乘客座上當場死亡。
三、丙○○嗣後即騎乘機車返回草屯鎮住處後，換駕駛車牌號碼Ｓ二─二六六二號自
    小客車，欲往台中方向行駛，為防止嗣後遭查緝，先在車上以銼刀將上揭手槍槍
    管內膛線磨損，再前往草屯鎮○○路十四之八號後方即中投公路旁荔枝園內將手
    槍及所剩二顆子彈丟棄後，駕車前往台中市○○路泡沫紅茶店，於翌日凌晨一時
    許始返回草屯鎮住處。
四、於九十二年五月二日上午六時五分許，洪源彬始為人發現在上址遭殺害死亡，並
    在現場查獲經擊發之彈殼四顆。南投縣政府警察局草屯分局員警以洪源彬最後通
    話對象，即號碼為0000000000號易付卡之撥號手機（序號為0000
    00000000000號）原使用電話號碼0000000000號之使用者
    為追查對象。嗣於九十二年五月九日十九時許，丙○○向草屯分局自首，表示本
    件殺人案件為其所為，願接受法律制裁，並帶領員警前往草屯鎮○○路十四之八
    號後方取出手槍及子彈二顆（均已因鑑驗時試射而滅失）。
五、案經丙○○自首由南投縣政府警察局草屯分局報告臺灣南投地方法院檢察署檢察
    官暨該署檢察官相驗後自動檢舉偵查起訴。
      理  由
一、被告丙○○對於右揭時、地持有、寄藏手槍、子彈，及持手槍擊斃被害人洪源彬
    之事實均坦白承認，但矢口否認具有故意殺人之意圖，並辯稱：當時我拿槍是要
    嚇洪源彬，之後因兩人發生口角有拉扯，在拉扯中不慎槍枝走火，我一時害怕才
    一直扣板機，不是故意要殺死他云云。經查：
（一）被告帶領警方查獲之手槍一把、子彈二顆及在現場所查獲之彈殼四顆經送請內
      政部警政署刑事警察局鑑定，結果為：「送鑑槍枝一把（管制編號00000
      00000號），係捷克ＣＺ廠７５型口徑９ｍｍ（９＊１９ｍｍ）之制式半
      自動手槍，槍號為『０８０６１７』，槍管內具六條右旋來復線，機械性能良
      好，認具殺傷力；子彈二顆，認均係同口徑制式子彈，認均具殺傷力；送鑑槍
      枝經試射彈殼，與現場經擊發之彈殼四顆比對結果，其彈殼之退子紋痕相符合
      。」有刑事警察局九十二年五月二十七日刑鑑字第○九二○○九○九三六號槍
      彈鑑定書一份在卷可稽（見偵卷第八六至九十頁）。是被告帶領警方查獲之手
      槍一把及子彈二顆均具有殺傷力；且核前開起獲之子彈與被害人洪源彬陳屍現
      場所扣得之子彈彈殼四顆相吻合，足證被害人係遭被告會同警方查獲起出之槍
      枝所殺害無誤。
（二）被害人洪源彬遭受二處槍擊，其中一顆子彈自左胸第二間位置進入胸腔後，穿
      過左上肺葉前緣，進入縱隔腔，自心包左側射入，左右心室交界進入右心室，
      擊碎右心室前壁，從右心室右側穿出，在心包右壁及橫隔面穿出形成大缺口，
      再向下穿過橫隔入腹腔，貫穿右肝葉頂部，形成一明顯彈道，在右胸腋下中線
      ，第九肋間穿出體表；另一顆子彈貫穿左上臂造成橈骨骨折；胸部槍傷為致命
      傷之事實，業經檢察官督同檢驗員、法醫師相驗、解剖屍體明確，有相驗屍體
      證明書、驗斷書、勘驗筆錄、相驗及解剖照片等在卷可憑；經法務部法醫研究
      所鑑定結果亦同此認定，有該所九十二年六月十八日法醫理字第○九二○○○
      一七○四號函所附之（九二）法醫所醫鑑字第○六四○號鑑定書乙份在卷可稽
      。
（三）又被告以序號000000000000000號行動電話插入號碼0000
      000000號ＳＩＭ卡，撥電話給被害人洪源彬，約被害人見面之事實，業
      經被告所自承，並有通聯紀錄三份、行動電話電話使用者查詢資料一份在卷可
      稽，且經證人林莉娟、被害人之妹洪萩蘭、被害人之母乙○○於偵查中證述屬
      實（見九十二年度相字第一六二號卷第十至十二頁）。
（四）查被告對被害人洪源彬連擊四槍，二槍擊中被害人，另二槍未打中被害人，而
      擊中被害人所駕駛之自小客車駕駛座椅背；由未打中被害人的二顆子彈所擊中
      位置可知，被害人當時並未以手「拉扯」槍枝，否則依物理定律可知，被害人
      坐在駕駛座上，如果正向拉扯槍枝，則子彈擊發將擊中被害人身體某處，而非
      越過被害人，僅擊中駕駛座椅背。況且如被害人有「拉扯」槍枝，則於被告連
      開四槍之期間內，手掌部位必遭受或輕、或重之傷害（如灼傷等），但查被害
      人的四肢除右前臂有貫穿槍傷一處外，其餘四肢並無明顯外傷，此事實有法務
      部法醫所前開鑑定書乙份在卷可參。又槍枝足以取人性命，為一般人所明知，
      被告年近三十，為一有社會經驗之成年男子，就此經驗亦當為其所明知，其持
      有槍彈赴約，且子彈上鏜，益證其有殺人之故意，況如被告所辯係在拉扯中不
      慎走火，應在誤擊一槍後，即立即停止扣板機之動作，被告卻連開四槍。再者
      被害人因胸部心臟位置槍傷而死亡，經檢視槍傷照片，見被害人胸部及上臂之
      子彈射入口，傷口周圍有灼傷之情，子彈射擊方向係自死者左側略高位置發射
      ，方向為向右、向下、並略為向後；由子彈射入口周圍火藥刺青擴散範圍大小
      判斷，射擊距離約在五十公分左右為近距離射擊。由以上事證判斷，足認被告
      具有致被害人於死之故意。是被告前開所辯，應為卸責之詞，不足採信。本案
      事證明確，被告違反槍砲彈藥刀械管制條例犯行及殺人犯行，均堪予認定。
二、核被告丙○○就事實一所為，係犯槍砲彈藥刀械管制條例第七條第四項之未經許
    可寄藏手槍罪及同條例第十二條第四項之未經許可寄藏子彈罪，又被告丙○○持
    槍射殺被害人洪源彬，致被害人洪源彬死亡，核其所為，係犯刑法第二百七十一
    條第一項之殺人罪。公訴人就未經許可寄藏子彈部分漏未論列，但於犯罪事實欄
    一已載明被告丙○○此部分之犯行，故就此部分所犯法條應予補充。而被告丙○
    ○受託代為保管本件槍彈而寄藏之，其保管之本身，亦屬持有，此之持有係受寄
    之當然結果，自不另論以非法持有槍彈罪（參照最高法院七四年台上第三四○○
    號判例），而被告丙○○以一行為同時寄藏上開槍彈，係一行為同時觸犯上開二
    罪名，為想像競合犯，應從一重之未經許可寄藏手槍罪處斷。被告丙○○於九十
    一年十月間受託保管槍彈，於九十二年五月一日因見其妻神情有異後始持槍去找
    被害人洪源彬，是被告於寄藏槍彈之初並非意圖以寄藏該槍彈為犯殺人罪之方法
    ，被告收受「楊豐榮（音同）」交付之槍彈，乃係受託代為寄藏，此外復查無何
    事證足資證明其受寄之初即係圖供犯本件殺人罪所用，是其開槍殺人行為顯係於
    未經許可寄藏前揭槍彈之後另行起意，二者間其犯意各別，行為互殊，罪名互異
    ，應予分論併罰。被告丙○○持有槍彈之行為為寄藏之當然結果，且持有槍彈之
    行為將繼續至寄藏行為結束時始告終止，如前所述，故就持有槍彈部分，不另為
    無罪之諭知，公訴人認被告丙○○於殺人時之持有槍彈行為，應另行論罪，尚有
    誤會，附此敘明。查被告丙○○前於七十九年間，因違反懲治盜匪條例案件，經
    法院判決有期徒刑八年，於八十七年六月二日縮短刑期假釋期滿，未經撤銷，視
    為執行完畢，有臺灣南投地方法院檢察署刑案查註紀錄表、臺灣高等法院被告全
    國前案紀錄表各乙份在卷可稽，其於五年內再犯有期徒刑之罪，為累犯，依法應
    各加重其刑，惟殺人罪部分因法定刑中死刑及無期徒刑部分，依刑法第六十四條
    第一項、第六十五條第一項規定不得加重，僅就法定刑有期徒刑部分加重其刑。
    又查刑法第六十二條所謂發覺，固非以有偵查犯罪職權之機關或人員確知其人犯
    罪無誤為必要，而於對其發生嫌疑時，即得謂為已發覺；但此項對犯人之嫌疑，
    仍須有確切之根據得為合理之可疑者，始足當之，若單純主觀上之懷疑，要不得
    謂已發生嫌疑，最高法院七十二年台上字第六四一號著有判例。經查，證人即南
    投縣政府警察局草屯分局刑事組偵查員丁○○於原審調查時雖證稱：我們查訪相
    關證人，被害人女朋友說被害人外出前有接到一通綽號「阿坤」所打的電話，於
    是我們調閱被害人的通聯紀錄，並加以分析。被害人案發前有接到一通0000
    000000的電話，這個電話號碼是易付卡，我們追查結果，發現這張易付卡
    買賣資料是人頭，我們繼續調閱這支電話的機身序號，發現該電話機平日是由0
    000000000號、被告太太江美莉所使用：：再比對000000000
    0號使用狀況，才發現被告所使用的0000000000號電話，再比較相關
    的基地台，發現被告涉嫌等語（見原審九十二年八月十二日審判筆錄）。證人即
    南投縣政府警察局草屯分局刑事組組長張俊星於原審亦證稱：（問：五月五日的
    拘票有無執行？）有執行，是偵查員去執行的，但沒有拘到。這其中有透過其他
    的管道，請他出來，但他沒有來。（問：被告是如何到警局製作筆錄？）是他打
    電話給我，說警方在找他，他也知道，他要出來投案，他五月九日晚上七點多到
    刑事組，我先在電話中跟他約地點，在保齡球館與他見面，初步瞭解，知道這件
    案子是他做的，所以我們對他製作第一次筆錄後，他就帶我們去取出槍彈等語（
    見原審九十二年八月十二日審判筆錄）。且本案業於九十二年五月五日經臺灣南
    投地方法院檢察署檢察官簽發拘票欲拘提被告，亦有該署檢察官拘票乙紙在卷可
    稽（見九十二年度相字第一六二號卷第七四頁）。然證人即南投縣政府警察局草
    屯分局刑事組偵查員丁○○於本院調查時已證稱：「（本件死者遭人槍殺案件，
    是否你偵辦的？）答：是的」、「（是否從報案到勘查現場到取槍全程都有實際
    參與？）答：有的」、「（組長張俊星是督導或是親自參與？）答：他是督導，
    沒有親自參與」、「（案發後有作一個○五○一專案偵查報告，是否由你製作的
    ？）答：是的，是由我製作的」、「（專案報告裡有無提到嫌犯涉案的其他證據
    ？）答：沒有」、「（專案報告有無申請拘票？）答：有的，有兩張」、「（拘
    票的對象是何人？）答：是甲○○及被告」、「（拘提的時間？）是五日到七日
    」、「（後來有無執行拘提？）答：沒有，因為承辦案件當時，因人命關天，我
    們所持的資料只有通聯紀錄，我們當時只是在懷疑階段，沒有直接證據」、「（
    本件是否被告打電話找你的？）答：是的」、「（被告打電話給你之前，你們只
    是懷疑還是有確切的證據？）答：只是在懷疑階段」、「（槍彈是否被告帶你去
    取出的）答：是的」等語（見本院卷第七十三頁至七十六頁），足見，本案件發
    生後，警方所持資料除電話通聯紀錄外，並無其他證據顯示被告涉案，且警方依
    據通聯紀錄，僅有主觀上之懷疑，尚無任何得為合理懷疑之確切根據，而拘票的
    部分，事實上警方並未執行，則被告在偵查機關尚未發覺被告以前，主動連絡警
    方供述經過，且在偵查機關尚未查獲犯案槍彈藏放地點以前，主動帶同警方前往
    取出，並接受法律制裁，則揆諸前揭判例意旨，應堪認定為「自首」並無疑義，
    被告辯稱其係自行到案，並願受法律制裁，應有自首之適用云云，應屬可採。被
    告丙○○於行為後自首犯罪並接受裁判，殺人部分自應依照刑法第六十二條前段
    之規定減輕其刑，另所犯之未經許可寄藏手槍、子彈罪，已自首並報繳其持有之
    全部槍彈，自應依據槍砲彈藥刀械管制條例第十八條第一項前段之規定減輕，此
    部分刑罰之加重與減輕，均先加後減之。
三、原審據以論科，固非無見，惟查原審就被告前開自首之行為，未予論述，被告上
    訴意旨指稱伊有自首之行為，原審漏未審酌，為有理由，原判決既有可議，自應
    由本院依法將其撤銷改判。爰審酌被告丙○○前有違反懲治盜匪條例罪之素行，
    被告丙○○為保護其妻江美莉不受被害人洪源彬所騷擾之動機、目的其持槍殺害
    被害人之手段，無故持有具龐大殺傷力之制式手槍乙把及子彈六顆，嚴重危害社
    會安全並影響治安甚鉅，但犯後已知所悔悟，坦承槍彈取得來源，並帶同警方前
    往起出制式手槍乙把及子彈二顆，且於原審審理中已與被害人洪源彬之家屬達成
    和解賠償一百二十萬元，有南投縣草屯鎮調解委員會調解筆錄乙紙附卷可考等一
    切情狀，就被告丙○○所犯寄藏手槍罪及殺人罪，分別量處如主文第二項所示之
    刑，並定其應執行刑，及就併科罰金部分諭知易服勞役之折算標準。至扣案之手
    槍乙把，係屬違禁物，應依刑法第三十八條第一項第一款宣告沒收；另被告丙○
    ○原寄藏之六個子彈，其中四顆子彈，因於其持槍行兇時已射發而滅失；另原扣
    案之子彈二顆，於鑑定時已試射而滅失，均已喪失違禁物之性質，自均不為沒收
    之諭知；至於案發現場拾獲之已擊發彈殼四顆，已因擊發而非屬違禁物，亦不另
    為沒收之諭知。公訴人就子彈及彈殼部分請求沒收，尚有未洽，附此敘明。
四、據上論斷，應依刑事訴訟法第三百六十九條第一項前段、第三百六十四條、第二
    百九十九條第一項前段，槍砲彈藥刀械管制條例第七條第四項、第十二條第四項
    、第十八條第一項前段，刑法第十一條前段、第二百七十一條第一項、第五十五
    條、第六十二條前段、第四十七條、第四十二條第二項、第三十八條第一項第一
    款、第五十一條第五款，罰金罰鍰提高標準條例第二條，判決如主文。
本案經檢察官戊○○到庭執行職務。
中      華      民      國    九十二  年    十二      月      十六      日
                                  臺灣高等法院臺中分院刑事第三庭
                                        審判長法  官  陳  朱  貴
                                              法  官  廖  柏  基
                                              法  官  劉  連  星
右正本證明與原本無異。
如不服本判決應於收受送達後十日內向本院提出上訴書狀，其未敘述上訴之理由者並
得於提起上訴後十日內向本院補提理由書（均須按他造當事人之人數附繕本）。
                                              書記官  李  妍  嬅
中      華      民      國      九十二   年     十二      月    十六    日
附錄本案論罪科刑法條全文：
槍砲彈藥刀械管制條例第七條
未經許可，製造、販賣或運輸火砲、肩射武器、機關槍、衝鋒槍、卡柄槍、自動步槍
、普通步槍、馬槍、手槍或各類砲彈、炸彈、爆裂物者，處死刑、無期徒刑或七年以
上有期徒刑；處徒刑者，併科新台幣三千萬元以下罰金。
未經許可，轉讓、出租或出借前項所列槍砲、彈藥者，處無期徒刑或五年以上有期徒
刑，併科新台幣一千萬元以下罰金。
意圖供自己或他人犯罪之用，而犯前二項之罪者，處死刑或無期徒刑；處徒刑者，併
科新台幣五千萬元以下罰金。
未經許可，持有、寄藏或意圖販賣而陳列第一項所列槍砲、彈藥者，處五年以上有期
徒刑，併科新台幣一千萬元以下罰金。
第一項至第三項之未遂犯罰之。
槍砲彈藥刀械管制條例第十二條
未經許可，製造、販賣或運輸子彈者，處一年以上七年以下有期徒刑，併科新台幣五
百萬元以下罰金。
未經許可，轉讓、出租或出借子彈者，處六月以上五年以下有期徒刑，併科新台幣三
百萬元以下罰金。
意圖供自己或他人犯罪之用，而犯前二項之罪者，處三年以上十年以下有期徒刑，併
科新台幣七百萬元以下罰金。
未經許可，持有、寄藏或意圖販賣而陳列子彈者，處五年以下有期徒刑，併科新台幣
三百萬元以下罰金。
第一項至第三項之未遂犯罰之。
刑法第二百七十一條
殺人者，處死刑、無期徒刑或十年以上有期徒刑。
前項之未遂犯罰之。
預備犯第一項之罪者，處二年以下有期徒刑。                                Ｉ


司法院資訊處製作；財團法人民間司法改革基金會備份。
